【裁判字號】    88,上易,5761
【裁判日期】    890315
【裁判案由】    侵占等
【裁判全文】
臺灣高等法院刑事判決                          八十八年度上易字第五七六一號
    上  訴  人  甲○○
    即  被  告
    選任辯護人  葉文博
                楊淑珍
右上訴人因侵占案件，不服臺灣新竹地方法院八十八年度易字第六九一號，中華民國
八十八年十一月二十三日第一審判決（起訴案號：臺灣新竹地方法院檢察署八十八年
度偵字第五九八０號）提起上訴，本院判決如左：
    主  文
原判決撤銷。
甲○○無罪。
    理  由
一、公訴意旨以：甲○○係丁○○○○股份有限公司（下稱慧智公司）位於新竹縣竹
    東鎮○○路六八八號丁○○○○員山站之站長，負責該加油站之行政事務，掌理
    製作每日營業報表，互核當日該加油站之實際現金收入，每隔二至三日將所得款
    項交與至該加油站之安泰商業銀行人員帶回存入丁○○○○於安泰商業銀行所開
    立之第Ｚ0000000000000號帳戶內，為從事業務之人員。甲○○竟
    意圖為自己不法之所有，利用民國（下同）八十八年五月二十六、二十七、二十
    八日員山加油站電腦故障，須以人工結算當日各項油品之營業額，明知高級柴油
    之公告售價已在同年月十二日零時起經中國石油股份有限公司公告為每公升新台
    幣（下同）十二．一元，而仍以每公升十一．八元之調整前舊油價計算，致員山
    加油站該三日營業額收入分別減少八百九十八元、六百九十八元、六百七十五元
    ，合計二千二百七十一元，予以侵占入己，並將此不實事項登載於其業務上所製
    作之營業報表，致生損害於慧智公司，嗣經慧智公司會計發覺有誤通知該公司負
    責人乙○○，始知上情。案經慧智公司告訴，因認甲○○涉有刑法第二百十五條
    業務上登載不實文書、刑法第三百三十六條第二項之業務侵占罪嫌等語。
二、按犯罪事實應依證據認定之，無證據不得推定其犯罪事實。又不能證明被告犯罪
    者，應諭知無罪之判決，刑事訴訟法第一百五十四條、第三百零一條第一項分別
    定有明文。又事實之認定，應憑證據，如未能發現相當證據，或證據不足以證明
    ，自不能以推測或擬制之方法，為裁判基礎（最高法院四十年臺上字第八六號判
    例參照）。復按告訴人之告訴，本以使被告受刑事訴追為目的，故其陳述是否與
事實相符，自應調查其他證據，以資審認，苟其所為攻擊之詞，尚有瑕疵，則在
    此瑕疵未予究明以前，即不能遽採為斷罪之基礎（最高法院六十九年臺上字第一
    五三一號判決參照）。再者，認定被告有罪之事實，應憑證據，如未能發現相當
    之證據，或證據不足以證明，自不能以推測或擬制之方法，以為裁判之基礎；且
    認定事實所憑之證據，其為訴訟上之證明，須達於通常一般人均不致有懷疑，而
    得確信其為事實之程度者，始得據為有罪之認定，倘其證明尚未達到此一程度而
    有合理之懷疑存在時，尚難為有罪之認定基礎；另苟積極證據不足以為不利於被
    告事實之認定，即應為有利於被告之認定，更不必有何有利之證據，最高法院三
    十年上字第八一六號、四十年台上字第八六號、七十六年台上字第四九八六號判
    例分別揭有上旨，足資參酌。又侵占罪之成立，以擅自處分自己持有之他人所有
    物，或變易持有之意為所有之意，而逕為所有人之行為，為其構成要件，雖行為
    之外形各有不同，要必具有不法所有之意思，方與本罪構成之要件相符（最高法
    院十九年度上字第一０五二號判例）。且刑法上之侵占罪，須持有人變易其原來
    之持有意思而為不法所有之意思，始能成立，如僅將持有物延不交還或有其他原
    因致一時未能交還，既缺乏主觀要件，即難遽以該罪相繩（最高法院六十八年度
    台上字第三一四六號判例）。
三、公訴人認上訴人即被告甲○○涉犯上開罪嫌係以：「慧智公司負責人乙○○指訴
    綦詳，並有中國石油股份有限公司油品價格公告表一紙、員山加油站日報表五份
    、安泰商業銀行存入憑條四份附卷可稽。被告係員山加油站之站長，綜理該站之
    行政事務，而慧智公司所販售之油品僅四種，中國石油公司於八十八年五月十二
    日零時起業已公告調整油價，且於電腦加油機上所列每公升之油價均係站長親自
    去調整等情，被告甲○○對於油品之價格當知之甚詳，復有被告於八十八年六月
    二日將侵占款項如數繳回之營業報表可憑」等為主要論據，訊據上訴人即被告甲○○矢口否認有為右揭侵占犯行，辯稱略以：「八十八年五月二十六、二十七、
    二十八日三天電腦當機，以人工核算時，一時忘記油品有調價，並未侵占公款」
    云云。經查：
(一)、被告甲○○對其曾為慧智公司位於新竹縣竹東鎮○○路六八八號丁○○○○員山
    站之站長，負責該加油站之行政事務，掌理製作每日營業報表，核對當日該加油
    站之實際現金收入，每隔二至三日將所得款項交與至該加油站之安泰商業銀行人
    員帶回存入丁○○○○於安泰商業銀行所開立之第Ｚ000000000000
    0號帳戶內，為從事業務之人員。八十八年五月二十六、二十七、二十八日員山
    加油站電腦故障，須以人工結算當日各項油品之營業額，而高級柴油之公告售價
    已在同年月十二日零時起經中國石油股份有限公司公告為每公升十二．一元，仍
    以每公升十一．八元之調整前舊油價計算，致員山加油站該三日營業額收入分別
    減少八百九十八元、六百九十八元、六百七十五元，合計二千二百七十一元，並
    將此不實事項登載於其業務上所製作之營業報表等情，並不爭執，核與慧智公司
    負責人乙○○於偵查、原審、本院調查時所陳相符，且有中國石油股份有限公司
    油品價格公告表一紙、員山加油站日報表五份、安泰商業銀行存入憑條四份，被
    告於八十八年六月二日將前開款項繳回之營業報表等證物附卷可稽，是上開事實
    甚明。
(二)、按刑法第二百十五條係以從事業務之人，明知為不實之事項，而登載於其業務上
    作成之文書，足以生損害於公眾或他人為要件，另刑法第三百三十六條則以對於
    公務上或因公益所持有之物，意圖為自己或第三人不法之所有而侵占為構成要件
    ，茲所應審酌者為被告以上之行為是否出之於故意或過失，而為登載不實並將前
    開款項易持有為所有而侵占入己：
、按員山加油站內僅有被告有權接觸到放在保險櫃上層內之每日營業收入總款，而
    站內保險櫃存有周轉金十七萬元等情，業分據告訴代表人乙○○及證人即丁○○○○員工謝玉珍證述在卷，核與被告所陳相符（原審卷第十九頁、本院卷第五十
    頁正反面），是被告如欲侵占營業收入，有該周轉金十七萬元隨時可供其取用，
    衡情不應僅為以上二千二百七十一元而走險，是其有無犯罪之動機，已堪詳究。
、八十八年五月二十六日、二十七日、二十八日為星期三、四、五，被告請假，慧
    智公司員山加油站之電腦當機，而所謂當機係該加油站之顧客在加油機所取得之
    發票與金額均為已調整之價格每公升十二．一元，但設在加油站內之連線電腦故
    障，無法連線併同加油機之收銀機列出正確價格與數量，五月二十六日、二十七
    日、二十八日之每日營業金額，均由工讀生直接投入金庫沒人動，至銷假後才由
    站長算出報表，此業據被告於原審、本院調查時陳明（原審卷第十九頁、本院卷
    第四九頁），核與證人即該站工讀生謝玉珍與告訴代表人乙○○所陳相符（原審
    卷第十九頁）。而被告平日於電腦正常時，均以電腦算帳，告訴代表人乙○○亦
    稱：「電腦好的時候都未弄錯」（原審卷第十八頁正反面），又同年五月二十九
    日、三十日則為星期六、日，銀行休息，無法存款，是被告於五月二十九日銷假
    上班，至五月三十一日星期一上午，安泰銀行前來收款時，所須存入之款為：五
    月二十六日、二十七日、二十八日、二十九日、三十日等之營業額，其中有電腦
    故障之三日，需以人工計算，則被告平日既倚賴連線之電腦自動計算營業報表，
    於前開請假三日之電腦當機下，改以手工計算三日營業中之於約二週前（同年月
    十二日零時）經中國石油股份有限公司公告調整之高級柴油價格，其稱以舊價格
    計算係出之錯誤，已堪信採。
、被告計算錯誤致員山加油站該三日營業額收入分別各少存入之八百九十八元、六
    百九十八元、六百七十五元，合計二千二百七十一元，自始至終均在員山加油站
    之保險櫃內，並未由被告取走侵占入己，除據被告陳明外（原審卷第十九頁、本
    院卷第五十頁），告訴代表人乙○○亦稱金庫的錢沒有短少等語（本院卷第五七
    頁反面），足見以上二千二百七十一元，根本未離開員山加油站之金庫而置入被
    告之實力支配下，則被告如係明知且故意登載不實，何不將以上款項侵占入己。
、告訴人雖提出被告於八十八年六月二日將前開款項繳回之營業報表為證，然以上
    二千二百七十一元自始至終均在員山加油站保險櫃內，被告於事後核算發現錯誤
    後，再自加油站之保險櫃內取款二千二百七十一元將前開誤算之款存回，亦見其
    應係誤算而無易持有為所有之侵占犯意。況被告當日盤點營業收入時係在深夜，
    亦據證人丙○○證述在卷（本院卷第五十頁反面），則被告銷假後復加上數日電
    腦故障與價格甫更動不久，其所稱之錯誤即堪信採。而證人即安泰銀行到員山加
    油站收款之行員戊○○亦證稱：「二十八日至三十一日是我收的（錢），我沒聽
    到金庫錢有短少」等語（本院卷第七二頁），核與告訴代表人乙○○所稱：「（
    當時金庫的錢有無短少？）沒有」（本院卷第七二頁反面）之情一致，足見前開
    二千二百七十一元，被告並未侵占入己。
(三)、綜上，被告應非明知不實而登載於其業務上所製作之營業報表，除未將二千二百
    七十一元，予以侵占入己外，亦無易持有為所有之犯意。
四、此外，復查無其他積極證據足以證明被告犯罪，自應諭知被告無罪，原審疏未詳
    察，遽對被告論罪科刑，尚有未洽，本件被告上訴意旨否認犯罪，指摘原判決不
    當為有理由，應將原判決撤銷改判，另為無罪之諭知。
據上論斷，應依刑事訴訟法第三百六十九條第一項前段、第三百六十四條、第三百零
一條第一項，判決如主文。
本案經檢察官王安明到庭執行職務。
中    華    民    國    八十八    年      三        月        十五      日
                              臺灣高等法院刑事第七庭
                                  審判長法  官
                                        法  官
                                        法  官
不得上訴


司法院資訊處製作；財團法人民間司法改革基金會備份。
